【裁判字號】    99,訴,555
【裁判日期】    990526
【裁判案由】    分配表異議之訴
【裁判全文】
臺灣高雄地方法院民事判決               99年度訴字第555號
原      告  乙○○
訴訟代理人  甲○○
被      告  丁○○
            丙○○
上列當事人間分配表異議之訴事件，本院於民國99年5 月11日言
詞辯論終結，判決如下：
    主  文
本院民國九十六年度執字第八０四八一號強制執行事件於民國九
十八年十月二十二日製作之分配表，關於被告丁○○受償新臺幣
拾壹萬仟肆佰玖拾捌元（次序三併案執行費新臺幣萬零捌
佰元、次序八普通債權新臺幣貳拾捌萬貳仟陸佰玖拾捌元）、被
告丙○○受償新臺幣拾壹萬柒仟伍佰陸拾玖元（次序四併案執
行費新臺幣萬壹仟貳佰元、次序九普通債權新臺幣貳拾捌萬陸
仟佰陸拾玖元）部分，應予剔除。
訴訟費用由被告各負擔二分之一。
    事實及理由
一、原告主張：訴外人鍾有旺積欠訴外人即原告母親朱霞借款未
    清償，朱霞請求本院核發支付命令，經本院核發民國88年度
    促字第47446 號支付命令確定，朱霞以支付命令為執行名義
    聲請強制執行，經本院94年度執字第8645號強制執行事件受
    理，嗣因查無財產可供執行，本院核發債權憑證予朱霞。朱
    霞復以債權憑證為執行名義聲請強制執行，經本院96年度執
    字第80481 號強制執行事件（下稱系爭執行事件）受理，於
    執行程序中，朱霞將債權讓與原告。鍾有旺與被告丁○○、
    丙○○間，均無消費借貸關係存在，竟以鍾有旺分別積欠被
    告丁○○、丙○○新台幣（下同）3,850,000 元、3,900,00
    0 元為由，向高雄縣美濃鎮調解委員會聲請調解，調解成立
    並經本院旗山簡易庭97年度旗核字第137 、138 號債務糾紛
    事件核定。被告分別以調解書為執行名義，聲請強制執行鍾
    有旺之財產，經本院分別以97年度司執字第106459號、1064
    60號強制執行事件受理，並併入系爭執行事件執行，本院民
    事執行處於98年10月22日製作分配表（下稱系爭分配表），
    被告丁○○受償313,498 元（次序3 併案執行費30,800元、
    次序8 普通債權282,698 元）、被告丙○○受償317,569 元
    （次序4 併案執行費31,200元、次序9 普通債權286,369 元
    ），爰依強制執行法第41條規定，提起本件訴訟，請求剔除
    系爭分配表被告受償之次序及金額。並聲明：系爭分配表所
    列被告丁○○受償313,498 元（次序3 併案執行費30,800元
    、次序8 普通債權282,698 元）、被告丙○○受償317,569
    元（次序4 併案執行費31,200元、次序9 普通債權286,369
    元）部分，應予剔除。
二、被告答辯：
  (一)被告丁○○以：伊係鍾有旺之胞弟，鍾有旺自84年起陸續向
    伊借款共計4,700,000 元，並簽發如附表所示編號1 、編號
    2 之本票交予伊收執，借款均以現金交付，鍾有旺曾於96年
    9 月間以現金清償850,000 元，尚積欠3,850,000 元未清償
    ，故伊與鍾有旺於97年8 月13日在高雄縣美濃鎮調解委員會
    調解成立，鍾有旺願意分期清償3,850,000 元，並經本院97
    年度旗核字第137 號債務糾紛事件核定。伊對鍾有旺確實有
    3,850,000 元之消費借貸債權存在。又朱霞已出家為尼，其
    債權讓與之通知程序是否合法，誠有疑義等語為辯。並聲明
    ：原告之訴駁回。
  (二)被告丙○○則以：伊係鍾有旺之女婿，鍾有旺自82年起陸續
    向伊借款共計4,300,000 元，並簽發如附表所示編號3 、編
    號4 之本票交予伊收執，借款係以現金交付，鍾有旺曾以現
    金清償50,000元、匯款至訴外人即伊配偶鍾新妹帳戶清償35
    0,000 元，共計已清償400,000 元，尚積欠3,900,000 元未
    清償，伊遂向高雄縣六龜鄉調解委員會聲請調解，因鍾有旺
    未到場，後來轉至高雄縣美濃鎮調解委員會，伊與鍾有旺於
    97年8 月13日調解成立，鍾有旺願意分期清償3,900,000 元
    ，並經本院97年度旗核字第138 號債務糾紛事件核定。伊對
    鍾有旺確實有消費借貸債權存在。又朱霞已出家為尼，其債
    權讓與之通知程序是否合法，誠有疑義等語置辯。並聲明：
    原告之訴駁回。
三、兩造不爭執事實：
  (一)鍾有旺積欠原告母親朱霞借款未清償，朱霞請求本院核發支
    付命令，經本院核發88年度促字第47446 號支付命令確定，
    朱霞以支付命令為執行名義聲請強制執行，經本院94年度執
    字第8645號強制執行事件受理，嗣因查無財產可供執行，本
    院核發債權憑證予朱霞。朱霞復以債權憑證為執行名義聲請
    強制執行，經本院96年度執字第80481 號強制執行事件受理
    。
  (二)被告與鍾有旺於97年8 月13日在高雄縣美濃鎮調解委員會調
    解成立，鍾有旺願意分期清償被告丁○○3,850,000 元、分
    期清償被告丙○○3,900,000元，並分經本院97年度旗核字
    第137、138 號債務糾紛事件核定。
  (三)被告以調解書為執行名義，聲請強制執行鍾有旺之財產，分
    別經本院97年度司執字第106459、106460號強制執行事件受
    理，並併入96年度執字第80481號強制執行事件執行。
  (四)系爭執行事件拍賣鍾有旺所有坐落高雄縣美濃鎮○○段580
    之1 、580 之2 、508 之6 、508 之8 地號土地及門牌號碼
    高雄縣美濃鎮○○街○ 段338 號未保存登記建物，以1,168,
    000 元拍定，本院民事執行處於98年10月22日製作系爭分配
    表，被告丁○○受償313,498 元（次序3 併案執行費30,800
    元、次序8 普通債權282,698 元）、被告丙○○受償317,56
    9 元（次序4 併案執行費31,200元、次序9 普通債權286,36
    9 元）。
四、本件爭執事項：
  (一)原告是否於系爭執行事件執行程序中，受讓朱霞對鍾有旺之
    債權？
  (二)被告丁○○對鍾有旺有無3,850,000 消費借貸債權存在？原
    告請求剔除系爭分配表所列被告丁○○受償金額，有無理由
    ？
  (三)被告丙○○對鍾有旺有無3,900,000 消費借貸債權存在？原
    告請求剔除系爭分配表所列被告丙○○受償金額，有無理由
    ？
五、得心證理由：
  (一)原告是否於系爭執行事件執行程序中，受讓朱霞對鍾有旺之
    債權？
    按債權之讓與，非經讓與人或受讓人通知債務人，對於債務
    人不生效力，民法第297 條第1 項本文已有明定。經查：原
    告於系爭執行事件執行程序中，受讓朱霞對鍾有旺之債權，
    並以存證信函通知鍾有旺乙情，有債權讓與契約書、存證信
    函、郵件收件回執附卷為憑（本院卷第74頁、第74頁背面、
    第75頁）。據此可見，原告已將債權讓與情事通知鍾有旺，
    則原告受讓朱霞之債權，對於鍾有旺應生效力。被告抗辯朱
    霞已出家為尼，其債權讓與之通知程序是否合法，誠有疑義
    云云，並無足採。
  (二)被告丁○○對鍾有旺有無3,850,000 消費借貸債權存在？原
    告請求剔除系爭分配表所列被告丁○○受償金額，有無理由
    ？
    1.按當事人主張有利於己之事實者，就其事實有舉證之責任
      ，民事訴訟法第277 條定有明文。次按強制執行法第41條
      之分配表異議之訴屬形成之訴，訴訟標的為異議權，若原
      告係以被告聲明參與分配之債權不存在為異議權之理由，
      本質上即寓含有消極確認債權不存在訴訟之性質，則參與
      分配之債權存否乃判斷異議權有無之前提，亦即須先審理
      該債權存否後才就異議權加以判斷，於確認該有爭議之債
      權不存在後，始為剔除該債權於分配表外之形成判決，是
      依舉證責任分配法則，應由主張該債權存在之被告負舉證
      之責。又稱消費借貸者，於當事人間必本於借貸之意思合
      致，而有移轉金錢或其他代替物之所有權於他方之行為，
      始得當之。是以消費借貸，因交付金錢之原因多端，除有
      金錢之交付外，尚須本於借貸之意思而為交付，方克成立
      。倘當事人主張與他方有消費借貸關係存在者，自應就該
      借貸意思互相表示合致及借款業已交付之事實，均負舉證
      之責任，其僅證明有金錢之交付，未能證明借貸意思表示
      合致者，仍不能認為有該借貸關係存在。原告主張被告丁
      ○○對鍾有旺間並無消費借貸債權存在，系爭分配表所列
      被告丁○○受償之金額，應予剔除等情，被告丁○○則以
      ：伊借款予鍾有旺，鍾有旺尚積欠伊3,850,000 元未清償
      等語為辯。被告丁○○既抗辯伊與鍾有旺間有消費借貸關
      係存在，依前揭說明，被告丁○○自應就其與鍾有旺消費
      借貸意思互相表示合致及借款業已交付之事實，均負舉證
      責任。
    2.經查：
      (1)被告丁○○辯稱其借款予鍾有旺乙情，雖據鍾有旺於高
        雄地方法院檢察署（下稱高雄地檢署）97年度他字第92
        83、9493號偽造文書案件（下稱偽造文書案件）中陳稱
        ：其從85年間起開始向被告丁○○借款等語在卷。然鍾
        有旺之陳述，係於高雄地檢署偵辦鍾有旺與被告丁○○
        涉嫌以假債權參與分配，涉有偽造文書罪嫌之案件時所
        為，依常理，鍾有旺之陳述或有可能係出於自辯、自衛
        所為，憑信性有疑。被告丁○○復未提出其他證據佐證
        ，自難僅依鍾有旺之陳述，認定被告丁○○與鍾有旺間
        有消費借貸關係存在。
      (2)被告丁○○雖另以：其係自其於高雄縣美濃鎮農會申設
        之0000000000000000號、0000000000000000號、000000
        00000000號帳戶提領現金後，交付借款予鍾有旺等語為
        辯，並提出帳戶存摺影本為憑（本院卷第121 至139 頁
        ）。帳戶存摺內業固有記載多筆提領現金之記錄，然被
        告丁○○提領後是否確實交予鍾有旺，縱有交付是否基
        於消費借貸合意而交付，均無證據可證。尚難據此認定
        被告丁○○辯稱其與鍾有旺間有消費借貸關係存在云云
        為真實。
      (3)被告丁○○辯稱：鍾有旺積欠伊借款，故開立附表編號
        1 、編號2 之本票交予伊收執等語，雖有本票影本附卷
        可稽（本院卷第63頁），然本票係無因證券，其原因關
        係多端，尚難僅憑本票之外觀，認定其原因關係為消費
        借貸。尤其，附表編號1 、編號2 之本票係分別於92、
        93年間簽發，是否與原告所主張之85年間陸續借款有關
        ，尚有可疑。被告丁○○所辯，洵無足採。
      (4)被告丁○○另辯稱：其與鍾有旺已於高雄縣美濃鎮調解
        委員會調解成立，鍾有旺承認欠款之事實，同意分期清
        償，並經本院97年度旗核字第137 號債務糾紛事件核定
        ，足見被告丁○○與鍾有旺間確實有消費借貸關係存在
        等語。然調解乃因鍾有旺承認債務而成立，至於鍾有旺
        承認債務之動機為何，是否確實因積欠丁○○消費借貸
        債務而承認債務，並無證據證明，又法院就鄉鎮市調解
        委員會調解內容予以核定，僅就調解內容有無違背法令
        或公序良俗、是否明確而適於執行進行審查，至於調解
        當事人間於調解成立前是否有債權債務關係存在，並非
        法院核定時審查之範圍，自無法以調解成立經法院核定
        之事實，認定調解當事人間於調解成立前確有債權債務
        關係存在。被告丁○○與鍾有旺雖經調解成立，並經本
        院核定，仍難據以認定其與鍾有旺間確有消費借貸關係
        存在。
      (5)被告丁○○另以：鍾有旺曾於96年9 月間清償850,000
        元云云為辯，然此部分事實，並無證據證明之。縱鍾有
        旺曾於96年9 月間交付850,000 元予被告丁○○，惟鍾
        有旺是否基於清償借款而交付，亦有未明，即難據以認
        定被告丁○○辯稱其對鍾有旺有3,850,000 元消費借貸
        債權存在云云為真實。
    3.綜上，原告主張被告丁○○對鍾有旺間並無消費借貸債權
      存在乙情，被告抗辯其借款予鍾有旺，鍾有旺尚積欠3,85
      0,000 元未清償云云，並無可採，則原告請求系爭分配表
      所列被告丁○○受償之部分，應予剔除，核屬有據。
  (三)被告丙○○對鍾有旺有無3,900,000 消費借貸債權存在？原
    告請求剔除系爭分配表所列被告丙○○受償金額，有無理由
    ？
    1.原告主張被告丙○○對鍾有旺間並無消費借貸債權存在，
      系爭分配表所列被告丁○○受償之金額，應予剔除等情，
      被告丙○○則以：伊借款予鍾有旺，鍾有旺尚積欠伊3,90
      0,000 元未清償等語為辯。被告丙○○既抗辯伊與鍾有旺
      間有消費借貸關係存在，依前揭說明，被告丙○○自應就
      其與鍾有旺消費借貸意思互相表示合致及借款業已交付之
      事實，均負舉證責任。
    2.經查：
      (1)被告丙○○辯稱其借款予鍾有旺乙情，雖有鍾有旺於偽
        造文書案件偵查中陳稱：其從85年間起開始向被告丙○
        ○借款等語。及訴外人即被告丙○○配偶鍾新妹於偽造
        文書案件偵查中證稱：鍾有旺於82年開始，以鍾海榮需
        要用錢為由，陸續向伊借款，截至95年共積欠5,000,00
        0 、6,000,000 元，期間有借有還等語為憑。然鍾有旺
        陳述之內容，因與其自身有利害關係，在無其他事證可
        佐之情況下，自難遽採。又鍾新妹係被告丙○○之配偶
        ，亦為鍾有旺之子女，依鍾新妹與鍾有旺及被告丙○○
        之親屬關係，其證詞之可信性，更屬薄弱。尤其，鍾新
        妹於偽造文書案件偵查中證稱：鍾有旺表示鍾海榮做生
        意需要用錢，故向伊借款等語（偵卷第7 、9 頁），惟
        鍾海榮於偽造文書案件偵查中竟證稱：不知鍾有旺向何
        人借款，鍾新妹、被告丙○○亦未曾向伊表示鍾有旺為
        了伊向鍾新妹、丙○○借款等語（偵卷第10、11頁）。
        衡情，鍾海榮與鍾新妹係姊弟關係，倘鍾有旺以鍾海榮
        需要用錢為由，向被告丙○○借款，並由鍾新妹交付借
        款，則被告丙○○嗣後催討借款，應無不向鍾海榮告知
        此情或請求一併清償之理。鍾有旺向鍾新妹表示因鍾海
        榮做生意需要用錢而借款，鍾海榮竟完全不知，鍾新妹
        、被告丙○○亦未曾向鍾海榮表示鍾有旺以鍾海榮需要
        用錢為由，向渠等借款，顯有悖於常情，自難僅憑鍾有
        旺、鍾新妹前開陳述認定被告丙○○與鍾有旺間確有消
        費借貸關係存在。
      (2)被告丙○○雖另以：借款都是由黃新妹從中華郵政公司
        0000000000000 號帳戶提領現金後交付鍾有旺，鍾有旺
        曾以現金清償50,000元並於96年10月4 日匯款350,000
        元至該帳戶清償部分借款等語，雖有提出存摺影本為其
        論據。然被告丙○○或鍾新妹是否於提領後交付鍾有旺
        ，並無其他證據可資佐證，自難證明被告丙○○已交付
        借款予鍾有旺之事實。至於鍾有旺雖確實匯款350,000
        元至上開帳戶，然鍾有旺匯款之原因為何，是否基於清
        償借款所為，亦無證據可證。此外，鍾有旺是否曾以現
        金清償50,000元，並無法證明。被告丙○○辯稱其與鍾
        有旺間有消費借貸關係存在云云，殊無可採。
      (3)鍾有旺開立附表編號3 、編號4 之本票交被告丙○○收
        執，固有本票影本附卷可稽（本院卷第64頁），然本票
        係無因證券，其原因關係多端，尚難僅憑本票之外觀，
        認定其原因關係為消費借貸。尤其，本件本票係分別於
        94 、95 年間簽發，是否與原告所主張之85年間陸續借
        款有關，亦無法證明。被告丙○○抗辯其與鍾有旺間有
        消費借貸關係存在，核非足採。
      (4)被告丙○○另辯稱：其與鍾有旺已於高雄縣美濃鎮調解
        委員會調解成立，鍾有旺承認欠款之事實，同意分期清
        償，並經本院97年度旗核字第138 號債務糾紛事件核定
        ，足見被告丙○○與鍾有旺間確實有消費借貸關係存在
        等語。然調解乃因鍾有旺承認債務而成立，至於鍾有旺
        承認債務之動機為何，是否確實因積欠丙○○消費借貸
        債務而承認債務，並無其他證據可佐證，尚不得僅憑調
        解成立並經本院核定之事實，認定被告丙○○抗辯鍾有
        旺積欠伊借款3,900,000 元云云為真。
    3.綜上，原告主張被告丙○○對鍾有旺間並無消費借貸債權
      存在乙情，被告抗辯其借款予鍾有旺，鍾有旺尚積欠3,90
      0,000 元未清償云云，並非足採，則原告請求系爭分配表
      所列被告丙○○受償之部分，應予剔除，即屬有理。
六、綜上所述，原告主張被告與鍾有旺間並無消費借貸關係存在
    ，被告就其抗辯被告丁○○對鍾有旺有3,850,000 元消費借
    貸債權存在、被告丙○○抗辯其對鍾有旺有3,900,000 元消
    費借貸債權存在等節，均無法證明為真實，則原告依據強制
    執行法第41條規定，請求系爭分配表所列被告丁○○受償31
    3,498 元（次序3 併案執行費30,800元、次序8 普通債權28
    2,698 元）、被告丙○○受償317,569 元（次序4 併案執行
    費31,200元、次序9 普通債權286,369 元），應予剔除，為
    有理由，應予准許。
七、據上論結，本件原告之訴為有理由，依民事訴訟法第78條、
    第85條第1 項，判決如主文。
中    華    民    國    99    年    5     月    26    日
                  民事第三庭    法  官  陳宛榆
正本係照原本作成。
如不服本判決，應於送達後20日內，向本院提出上訴狀並表明上
訴理由，如於本判決宣示後送達前提起上訴者，應於判決送達後
10日內補提上訴理由書（須附繕本）。
中    華    民    國    99    年    5     月    26    日
                                書記官  周耿瑩
┌──────────────────────────────────────┐
│附表：99年度訴字第555號                                                     │
├──┬────┬──────┬─────┬─────┬─────┬─────┤
│編號│ 發票人 │   發票日   │金      額│  到期日  │ 票據號碼 │  持有人  │
│    │        │            │（新臺幣）│          │          │          │
├──┼────┼──────┼─────┼─────┼─────┼─────┤
│ 1  │ 鍾有旺 │92年6 月15日│ 220萬元  │   未載   │NO548354  │  丁○○  │
├──┼────┼──────┼─────┼─────┼─────┼─────┤
│ 2  │ 鍾有旺 │93年3 月20日│ 250萬元  │   未載   │NO832708  │  丁○○  │
├──┼────┼──────┼─────┼─────┼─────┼─────┤
│ 3  │ 鍾有旺 │94年5 月20日│ 230萬元  │   未載   │NO832745  │  丙○○  │
├──┼────┼──────┼─────┼─────┼─────┼─────┤
│ 4  │ 鍾有旺 │95年3 月31日│ 200萬元  │   未載   │NO548353  │  丙○○  │
└──┴────┴──────┴─────┴─────┴─────┴─────┘

司法院資訊處製作；財團法人民間司法改革基金會備份。
